【裁判字號】    98,上易,1776
【裁判日期】    980824
【裁判案由】    詐欺等
【裁判全文】
臺灣高等法院刑事判決                98年度上易字第1776號
上  訴  人  臺灣臺北地方法院檢察署檢察官
被      告  乙○○
                    國民
            甲○○
                    國民
上列上訴人因被告等詐欺等案件，不服臺灣臺北地方法院97年度
易字第756號，中華民國98年6月30日第一審判決（起訴案號：臺
灣臺北地方法院檢察署97年度偵字第35號），提起上訴，本院判
決如下：
    主  文
上訴駁回。
    理  由
一、依刑事訴訟法第350條、第361條、第362條、第367條規定，
    不服地方法院之第一審判決而上訴者，須提出上訴書狀，並
    應敘明具體理由，為上訴必備之程式；其所提出之書狀未敘
    述上訴理由，或僅曾以言詞陳述上訴理由者，均應於上述期
    間屆滿後20日內補提理由書於第一審法院。第一審法院經形
    式審查，認逾期未補提上訴理由者，應定期間先命補正；逾
    期未補正者，為上訴不合法律上之程式，應以裁定駁回。倘
    已提出上訴理由，但所提非屬具體理由者，則由第二審法院
    以上訴不合法律上之程式，判決駁回。而所謂具體理由，必
    係依據卷內既有訴訟資料或提出新事證，指摘或表明第一審
    判決有何採證認事、用法或量刑等足以影響判決本旨之不當
    或違法，而構成應予撤銷之具體事由，始克當之（例如：依
    憑證據法則具體指出所採證據何以不具證據能力，或依憑卷
    證資料，明確指出所為證據證明力之判斷如何違背經驗、論
    理法則）；倘僅泛言原判決認定事實錯誤、違背法令、量刑
    失之過重過輕微，而未依上揭意旨指出具體事由，或形式上
    雖已指出具體事由，然該事由縱使屬實，亦不足以認為原判
    決有何不當或違法者（例如：對不具有調查必要性之證據，
    法院未依聲請調查亦未說明理由，或援用證據不當，但除去
    該證據仍應為同一事實之認定），皆難謂係具體理由，俾與
    第二審上訴制度旨在請求第二審法院撤銷、變更第一審不當
    或違法之判決，以實現個案救濟之立法目的相契合，並節制
    濫行上訴（最高法院97年度台上字第 892號判決參照）。又
    第二審法院認為上訴書狀未敘述理由，依刑事訴訟法第 367
    條但書規定，始應定期間命其補正。如認上訴書狀已敘述理
    由，但其理由非屬具體，其所為上訴，即不符上訴之法定要
    件，自得逕行判決駁回，無定期命補正問題（最高法院97年
    度台上字第3599號判決參照）。
二、本件原判決以公訴意旨略以：被告乙○○、甲○○分別係位
    於臺北市○○區○○街 9號吉杏藥局、臺北市中山區○○○
    路442之1號久大藥局之負責人。 2人均明知吉杏藥局、久大
    藥局與中央健康保險局（下稱健保局）簽有「全民健康保險
    特約醫事服務機構合約（特約藥局適用）」（下稱特約藥局
    合約書），應依契約對保險對象所為處置核實申報健保費用
    ，竟分別意圖為自己不法所有，基於詐欺及行使業務登載不
    實文書之犯意，被告乙○○明知未於如附表一所示之時間對
    病患丁○○、戊○○、簡慧婷、劉昭雪（即何劉昭雪）、李
    維如、洪嘉璘、廖子晴、林桂華、潘鳳英提供調劑及藥事服
    務；被告甲○○明知未於如附表二所示之時間對病患丁○○
    、戊○○、劉昭雪、李維如、林桂華、潘鳳英提供調劑及藥
    事服務，竟分別向健保局虛報藥費及藥事服務費，致全民健
    康保險局陷於錯誤，總計給付被告乙○○、甲○○各新臺幣
    （下同）1560元、1680元。因認被告乙○○、甲○○涉有刑
    法第216條、第215條之行使業務登載不實文書及同法第 339
    條第 1項之詐欺罪嫌。公訴意旨認被告涉犯上開罪嫌，係以
    證人丙○○、證人即病患丁○○、戊○○、簡慧婷、劉昭雪
    、李維如、洪嘉璘、廖子晴、林桂華、潘鳳英等人（下稱丁○○等人）之證述、特約藥局合約書、丁○○等人之病歷紀
    錄、處方箋、健保局交付調劑醫療費用明細表為據。惟經審
    理結果，被告乙○○、甲○○固坦承有持持丙○○婦產科診
    所對上述病患開立之處方箋，向健保局申報藥費及藥事服務
    費等情不諱，惟堅詞否認有何行使業務登載不實文書及詐欺
    罪嫌。被告乙○○辯稱：丙○○醫師之病人有出血或疼痛之
    情形，無法走到藥局，丙○○醫師會打電話告訴伊處方箋之
    內容，伊依照處方將藥調劑好後送到診所，蕭醫師會交付處
    方箋給伊核對無誤後，伊再將藥交給蕭醫師等語；被告甲○○則辯稱：丙○○醫師開立處方箋後，會請護士持處方箋至
    藥局，伊依據處方箋調劑藥物後，交由護士將藥物帶回診所
    給病人等語。經查：(一)被告乙○○為吉杏藥局之負責人、被
    告甲○○為久大藥局之負責人，吉杏藥局、久大藥局分別與
    健保局訂立特約藥局合約書，被告 2人分持丙○○婦產科診
    所如附表一、二所示日期所開立之丁○○等人之處方箋，向
    健保局申報藥費及藥事服務費等情，業據被告 2人供承在卷
    ，並有特約醫院合約書 2份、前開處方箋計吉杏藥局13張、
    久大藥局14張、健保局交付調劑醫療費用明細表附卷足憑，
    是以此部分事實，堪以認定。又丁○○等人分別於如附表一
    、二所示之時間至丙○○婦產科診所就醫，丙○○醫師有給
    藥，藥物均係在蕭醫師診所領取，丁○○等人從未去過吉杏
    藥局或久大藥局取藥等情，亦據證人丁○○等人於偵查中結
    證屬實，並有前開證人之病歷表各 1份在卷可稽，亦堪信為
    真實。(二)依證人丙○○於原審審理中到庭具結證述：會先開
    處方箋給病人，正常大部分病人都拿處方箋自己去處理，但
    少數尤其婦產科病人，如果他們不方便去領，伊會跟藥局講
    病人之病名、症狀及藥品，由藥局服務把藥送過來，藥局拿
    處方箋回去。有時候病人真的很不舒服的話，會請工作人員
    去拿藥回來，診所的櫃臺人員會核對健保卡後交付藥物等語
    ，核與證人丁○○於原審審理中具結證稱：看病領藥時，因
    子宮發炎會痛到蠻不舒服，走動都有一點問題等語相符。再
    參酌被告甲○○供稱當初是蕭醫師的護士打電話要伊送藥過
    去，伊稱沒有送藥過去的服務等語，堪認被告乙○○辯稱：
    丙○○醫師之病人有出血或疼痛之情形，無法走到藥局，丙○○醫師會打電話告之處方箋之內容，伊依照處方將藥調劑
    好後送到診所，蕭醫師會交付處方箋給伊核對無誤後，伊再
    將藥交給蕭醫師等語，尚非無據。另依證人戊○○於原審審
    理中具結證稱：有時醫院的護士小姐會送藥到其公司等語，
    足認被告甲○○辯稱護士持處方箋至藥局給伊調劑後，再將
    藥物取回診所乙節，亦堪採信。(三)而依證人即健保局之本案
    承辦人員己○○於原審審理中具結證稱：健保局所補助之藥
    費為保險對象服用藥品的費用，藥事服務費包括調劑藥品的
    服務費、指導用藥及交付的動作，健保局移送虛報的標準是
    如果病患沒有實際拿處方箋到藥局，或沒有託別人持處方箋
    到藥局，就不能申報藥費及服務費，而保險對象（即病人）
    沒有收到處方箋，藥局用這個處方箋申報費用就是登載不實
    等語，以及證人即健保局台北分局專員何翠華則於原審到庭
    具結證稱：健保局沒有規定藥一定要給保險對象，藥局拿到
    處方箋據以調劑，前提是病人看病拿到處方箋之後，如果病
    人不方便，託誰拿藥是病人的權利，藥師核對相關資料都對
    了，根據處方箋調劑就對了等語，可知被告 2人所申報請領
    之藥費及藥事服務費，乃係行政院衛生署為落實醫藥分業政
    策，達到由醫師負責診斷、處置及開立處方箋，藥師負責依
    據醫師開立處方箋調劑、提供用藥指導諮詢及雙重確認之目
    的，並為提升醫療及藥事服務之品質，鼓勵基層診所釋出處
    方箋予特約藥局，遂在申請健保費用之環節中所設置之獎勵
    金。該藥費及藥事服務費之申領，乃係基於藥物本身之費用
    及藥師依據處方箋進行藥物之核對、確認、調劑、用藥指導
    可得之服務費用，應與藥物之交付方式及地點無涉。且就特
    約藥局而言，因未規定一定需由病患持處方箋領藥，只要依
    據診所醫師開立之處方箋調劑，且病人有受到上述服務，特
    約藥局持處方箋向健保局申報藥費及藥事服務費，即屬合法
    請領。(四)又被告 2人係依據處方箋調劑並將藥物交付丙○○
    或護士，前已述及。且觀諸卷附丁○○等人於丙○○婦產科
    診所就醫病歷所載之核章日期與開藥紀錄，均與處方箋之記
    載一致。參以證人丁○○等人復均證述亦有取得藥物等語，
    堪認丁○○等人所取得之藥物係被告 2人之特約藥局所提供
    ，是以被告 2人持處方箋申報並取得健保局補助之藥費，顯
    非不實事項，亦非詐領健保局之給付。而被告 2人係將藥物
    交付予丙○○醫師或護士轉交病人，雖未直接告知病人用藥
    之注意事項，惟健保局既未限制須病人本人持處方箋至藥局
    拿藥，且丙○○醫師於原審具結證述業已說明藥物之注意事
    項，自難認為被告 2人申報藥事服務費有何行使業務上登載
    不實文書及詐欺之行為。(五)綜上所述，被告 2人既已按照處
    方箋之內容進行確認、查核、藥品調配、核對及交付等，並
    經由醫師為用藥指導，縱被告 2人所為之交付過程與行政院
    衛生署、健保局所示之函釋及特約藥局合約書所規定需由醫
    生交付處方箋給病人，病人本人或自行委託他人領取藥物之
    方式不符，亦僅為行政上程序瑕疵或契約義務之違反，屬是
    否構成行政裁罰及民事求償之問題，而與行使業務上登載不
    實文書及詐欺罪之構成要件不符。此外，復查無其他積極確
    切之證據足以證明被告等 2人確有如公訴意旨所指之詐欺犯
    行，自不得遽為對被告等2人為不利之認定，被告等2人之犯
    罪尚屬不能證明，依無罪推定原則，乃諭知被告等 2人無罪
    之判決，已詳敘其理由，核無違誤，亦與證據、經驗及論理
    原則不相違背。
三、檢察官上訴意旨略稱：(一)證人丙○○於偵查中證稱：「其本
    人及其診所內從業人員沒有發生過打電話請藥局送藥來的情
    形」等語，而原審卻謂認被告乙○○辯稱：「丙○○醫師會
    打電話告知處方箋內容，伊依照處方將藥調劑好後送到診所
    ，蕭醫師會交付處方箋給伊核對無誤後，使再將藥交給蕭醫
    師」等語，尚非無據，二者顯不相符。又丙○○於審理結證
    ：「我會開處方箋給病人，病人會拿到各藥局去領，但是我
    們不限定他在那個藥局拿，我不肯定病人是到那個藥局領，
    病人通常會在附近的藥局領；（問：前述病人都不符合緊急
    的情形，所以你都開立處方箋交給病人去調劑？）婦產科有
    很多病人是流血、陰道癢，不適合走很久，所以會有這樣的
    情形，前述病人他們應該是請藥房拿藥過來的；（問：本案
    上述病人都是確實有釋出處方；（問：本案這些處方箋是等
    藥房的人含藥過來以後，才交給藥房的人？）對；（問：照
    你剛才的回答，這些病人都是在藥房拿藥過來以後，才拿到
    你的處方箋，請問藥房如何對這些病人下正確的藥品調劑？
    ）處方都有病名、藥品名，上面都有寫得很清楚，我們都會
    事先在電話中告訴他們，什麼病開什麼藥；（問：你剛剛說
    你把你所問的處方箋交給病人以後，病人自由選擇要去哪家
    藥局，你並沒有限制病人要到哪家藥局含藥，既然如此，你
    如何電話通知哪一間藥局調劑後把藥交給病人？）打電話看
    哪家藥局願意服務，就請他們幫忙」。足認證人丙○○之證
    詞互有矛盾，已悖論理法則及吾人日常生活就診之經驗法則
    ，亦與證人戊○○證稱: 那個藥是蕭醫師調配分裝的等語，
    並不相合。則原審認定，被告甲○○辯稱護士持處方箋至藥
    局給伊調劑後，再將藥物取回診所，及被告乙○○之前開辯
    解，難謂與卷內證據相符。(二)證人即本案承辦人己○○具結
    證稱：「發現這些受訪的保險對象實際上在診所就醫領藥後
    就離去了，但發現藥局有申報道幾佳的藥費與藥事服務費，
    所以實際上這些人沒有拿到醫師的處方箋前往被告負責的藥
    局去領這些處方用藥；醫師要交付處方箋給保險對象，病患
    要依照自己的意思表示，他可以依處方箋自己拿藥或將處方
    箋交由別人，請別人代拿藥，這些病患第一沒有收到醫師開
    立的處方箋，他們也不知道藥從哪裡來，也沒有請託他人代
    拿藥，是在診所看完拿藥就離去了，這樣的情形，藥局申報
    藥費與藥事服務費，我們會認為是虛報的。藥費與藥事服務
    費，就是保險對象服用的藥品，以及藥師服務費包括調劑藥
    品的服務費，指導用藥、交付動作等等。若診所裡面有設藥
    局，他會白聘藥師，將處方箋直接交給藥師，也是由藥師調
    劑給藥及用藥指導；假如診所沒有自設藥局或自聘藥師，那
    診所要交付處方箋給病患，病患持處方箋到外面，向與健保
    局有特約的藥局都可以領藥」等語。故本案至丙○○診所求
    診之證人，並未證稱將丙○○所開立之處方箋交付他人，以
    委託他人領藥，亦未證稱其等委託丙○○醫師或丙○○診所
    內之其他從業人員代替其本人領藥之旨，是原審判決理由(三)
    之認定，與證人己○○證詞內容不符。(三)證人丙○○坦認診
    所內並無藥局，亦無藥師與藥事人員執業，惟證人戊○○證
    稱：「藥是由蕭醫師調配分裝」，是原審認本案證人所取得
    之藥物係由被告查核、藥品調配、核對，而得由被告申報藥
    事服務費云云，則立論依據即有不足。又原審認本案經醫師
    為用藥指導及交付藥品，由被告申報藥事服務費，僅屬行政
    程序瑕疵或契約義務違反之結論，其立論即有違誤，而有未
    洽。原審判決未審究於此，即認定被告無罪，顯有未合，爰
    提起上訴云云。惟按檢察官就被告犯罪事實，應負舉證責任
    ，並指出證明之方法，刑事訴訟法第161條第1項定有明文。
    因此，檢察官對於起訴之犯罪事實，應負提出證據及說服之
    實質舉證責任。倘其所提出之證據，不足為被告有罪之積極
    證明，或其指出證明之方法，無從說服法院以形成被告有罪
    之心證，基於無罪推定之原則，自應為被告無罪之諭知（最
    高法院95年度台上字第2828號判決意旨參照）。次按證據之
    取捨及證據證明力如何，均屬事實審法院得自由裁量、判斷
    之職權，苟其此項裁量、判斷，並不悖乎通常一般之人日常
    生活經驗之定則或論理法則，又於判決內論敘其何以作此判
    斷之心證理由者，即不得任意指摘其為違法。而認定犯罪事
    實所憑之證據，雖不以直接證據為限，間接證據亦包括在內
    ；然而無論直接或間接證據，其為訴訟上之證明，須於通常
    一般之人均不致有所懷疑，而得確信其為真實之程度者，始
    得據為有罪之認定，倘其證明尚未達到此一程度，而有合理
    之懷疑存在時，事實審法院復已就其心證上理由予以闡述，
    敘明其如何無從為有罪之確信，因而為無罪之判決，尚不得
    任意指為違法。經查：本件原審已就檢察官所提出之證據，
    予以審酌後，認被告 2人確有按照處方箋之內容進行確認、
    查核、藥品調配、核對及交付等，並經由丙○○醫師為用藥
    指導，縱被告 2人所為之交付藥品過程與行政院衛生署、健
    保局所示之函釋及特約藥局合約書所規定需由醫生交付處方
    箋給病人，病人本人或自行委託他人領取藥物之方式不符，
    亦僅為行政上程序瑕疵或契約義務之違反，而屬是否構成行
    政裁罰及民事求償之問題，尚與行使業務上登載不實文書及
    詐欺罪之構成要件不符，故尚未達有罪之確信，復查無其他
    積極確切之證據足以證明被告確有如公訴意旨所指之詐欺等
    犯行，因此，不能證明被告等犯罪，乃諭知被告等無罪之判
    決，並已將上開認定之理由記載於判決理由中，核無不合。
    上訴人仍執前詞，以被告甲○○辯稱護士持處方箋至藥局給
    伊調劑後，再將藥物取回診所，及被告乙○○之辯解，與卷
    內證據不合；並以證人丙○○之證詞前後矛盾，已悖於論理
    法則及經驗法則，且與證人戊○○所證不合；又本案至丙○○診所求診之證人，並未證稱將丙○○所開立之處方箋交付
    他人，以委託他人領藥，亦未證稱其等委託丙○○醫師或丙○○診所內之其他從業人員代替其本人領藥之旨，是原審判
    決理由(三)之認定，與證人己○○證詞內容不符，主張被告 2
    人確有為上揭詐欺等行為云云，提起上訴，顯係對原審法院
    職權行使之事項任意加以指摘，揆諸上開說明，自非合法。
    從而，本件上訴人並未依憑卷證資料，明確指出原審所為證
    據證明力之判斷如何違背經驗、論理法則，或提出新事證，
    指摘或表明原審有何採證等足以影響判決本旨之不當或違法
    。是檢察官所提上訴書中敘述之理由，顯與刑事訴訟法第36
    1條第2項規定上訴書狀所應具備之具體理由未合，本件上訴
    即屬不合法律上之程式，爰不經言詞辯論，逕予判決駁回。
據上論斷，應依刑事訴訟法第367條前段、第372條，判決如主文
。
中    華    民    國    98    年    8     月    24    日
                  刑事第七庭  審判長法  官  陳晴教
                                    法  官  楊智勝
                                    法  官  游紅桃
以上正本證明與原本無異。
不得上訴。
                                    書記官  戴伯勳
中    華    民    國    98    年    8     月    24    日
附表一：
┌─────┬───────┐
│姓名      │時間（民國）  │
├─────┼───────┤
│丁○○    │96年3月3日    │
├─────┼───────┤
│戊○○    │95年9月14日   │
│          │95年9月28日   │
├─────┼───────┤
│簡慧婷    │96年1月15日   │
├─────┼───────┤
│劉昭雪    │95年9月20日   │
│          │95年11月7日   │
│          │95年12月6日   │
├─────┼───────┤
│李維如    │95年10月3日   │
├─────┼───────┤
│洪嘉璘    │95年11月27日  │
│          │95年11月30日  │
├─────┼───────┤
│廖子晴    │96年2月9日    │
├─────┼───────┤
│林桂華    │95年10月10日  │
├─────┼───────┤
│潘鳳英    │96年2月27日   │
└─────┴───────┘
附表二：
┌─────┬───────┐
│姓名      │時間（民國）  │
├─────┼───────┤
│丁○○    │95年9月7日    │
│          │96年2月7日    │
├─────┼───────┤
│戊○○    │95年10月20日  │
│          │95年11月21日  │
│          │96年1月15日   │
│          │96年3月12日   │
├─────┼───────┤
│劉昭雪    │95年9月18日   │
│          │95年11月24日  │
│          │96年1月20日   │
│          │96年3月1日    │
├─────┼───────┤
│李維如    │95年11月14日  │
├─────┼───────┤
│林桂華    │95年10月9日   │
│          │95年10月13日  │
├─────┼───────┤
│潘鳳英    │96年3月10日   │
└─────┴───────┘


司法院資訊處製作；財團法人民間司法改革基金會備份。
